【裁判字號】    99,上訴,641
【裁判日期】    990413
【裁判案由】    公共危險
【裁判全文】
臺灣高等法院刑事判決                 99年度上訴字第641號
上  訴  人  臺灣臺北地方法院檢察署檢察官
上  訴  人
即  被  告  甲○○
選任辯護人  周仕傑律師
上列上訴人因被告公共危險案件，不服臺灣臺北地方法院98年度
訴字第1900號，中華民國98年12月31日第一審判決（起訴案號：
臺灣臺北地方法院檢察署98年度偵字第24699號），提起上訴，
本院判決如下：
    主  文
原判決撤銷。
甲○○放火燒燬現有人所在之建築物，未遂，處有期徒刑貳年陸
月；扣案瓦斯桶壹桶、打火機壹只，均沒收。
    事  實
一、甲○○曾經到臺北市信義區○○○路○段69號之中國石油股
    份有限公司忠孝東路加油站借得1只塑膠空桶加油，而持有
    該只塑膠空桶。民國98年10月18日下午，甲○○因心情不佳
    ，明知加油站內儲存汽油等易燃品，以火點燃加油站加油槍
    排放之油氣或其他易燃品，將引燃汽油而燒燬加油站之建築
    物，竟基於放火燒燬現有人所在之建築物之犯意，於該(18)
    日下午18時5分許，攜帶其所有之5公斤裝瓦斯桶1桶，打火
    機1個，之前借得未還之空塑膠桶1只，再至該忠孝東路加油
    站機車加油區，於18時10分許，向加油站員工曾國華稱要購
    買92無鉛汽油，趁曾國華持加油槍彎腰低頭對準空塑膠桶加
    油之際，在18時10分35秒至47秒之間，甲○○將所攜帶瓦斯
    桶出氣口方向對準曾國華手中正在加油之加油槍及已注滿約
    1半容量汽油之塑膠桶，開啟瓦斯桶開關，並以所攜帶打火
    機點燃逸出之瓦斯氣體，曾國華見火苗燒起立即關閉加油槍
    並跳開，甲○○仍持續以雙手操作瓦斯桶所引燃之火勢，朝
    向加油槍管、內裝有汽油之塑膠桶、加油處所及曾國華之方
    向燃燒，致曾國華右手有燒紅灼熱感（未成傷），迄18時10
    分48秒許，甲○○基於中止之意思，自己關閉瓦斯桶熄火，
    旋即攜帶瓦斯桶、打火機及內裝有汽油之塑膠桶離開現場，
    而未生燒燬現有人所在之建築物之結果，並於附近留下該內
    裝有半桶汽油之塑膠桶（按內裝汽油業經加油站領回）。
二、嗣因加油站員工報警，警員賴鵬宇、陳吉田獲報前往處理，
    於站長室觀看監視錄影確認嫌犯時，甲○○於同日20時許，
    再度到該加油站，並自行在加油區借取塑膠空桶2只欲再買
    油，為曾國華認出並轉知在場處理之警員賴鵬宇、陳吉田，
    員警乃將甲○○帶入加油站站長室詢問，甲○○自白上情；
    並扣得甲○○所有、供其犯罪所用之瓦斯桶1桶、打火機1只
    ；及加油站所有塑膠桶共3個（其中一只半桶油，業經加油
    站領回）。
三、案經臺北市政府警察局信義分局報請臺灣臺北地方法院檢察
    署檢察官偵查起訴。
    理  由
一、按被告以外之人於審判外之言詞或書面陳述，除法律有規定
    者外，不得作為證據，刑事訴訟法第159條第1項定有明文；
    復按被告以外之人於偵查中向檢察官所為之陳述，除顯有不
    可信之情況者外，得為證據，同法第159條之1第2項亦有規
    定；另按被告以外之人於審判外之陳述，雖不符前4條之規
    定，而經當事人於審判程序同意作為證據，法院審酌該言詞
    陳述或書面陳述作成時之情況，認為適當者，亦得為證據；
    當事人、代理人或辯護人於法院調查證據時，知有第159條
    第1項不得為證據之情形，而未於言詞辯論終結前聲明異議
    者，視為有前項之同意；同法第159條之五規定甚明。本案
    據以認定被告甲○○犯罪事實之證據，除證人曾國華、黃享
    賢於偵查中向檢察官所為之陳述，業經具結且無顯不可信之
    情形存在，依刑事訴訟法第159條之1第2項規定，自具備證
    據能力；證人即承辦警員賴鵬宇、陳吉田於本院經具結並接
    受交互詰問，所為之陳述當然具有證據能力；其餘之傳聞證
    據，因被告、檢察官於原審、本院言詞辯論終結前，均未對
    於證據能力聲明異議，視為同意上開證據具備證據能力；審
    酌該等言詞陳述或書面陳述作成之情況，相關陳述人均未曾
    主張非出於任意性或不正取供，足信作成時之情況，應無違
    法或不當情事，因而認為適當，依刑事訴訟法第159條之5規
    定，該等言詞陳述或書面陳述，均具備證據能力而均得作為
    證據，合先敘明。
二、經查：
  (一)訊據上訴人即被告甲○○對於前揭犯罪經過，迭於警詢、偵
    查、本院審理時均坦承不諱，核與證人曾國華、黃享賢分別
    於警詢、偵查時證述明確（見98年度偵字第24699號第17頁
    至第21頁、第78頁、第79頁），並有現場照片、證物照片數
    幀（見同偵查卷第51頁至第58頁）在卷可稽，且有扣案瓦斯
    桶1桶、打火機1只、塑膠空桶3只可證；足認被告之任意性
    自白核與事實相符，堪以採信。
  (二)按刑法第27條有關中止未遂之規定為：「已著手於犯罪行為
    之實行，而因己意中止或防止其結果之發生者，減輕或免除
    其刑。結果之不發生，非防止行為所致，而行為人已盡力為
    防止行為者，亦同。」。被告向加油站員工曾國華稱要購買
    92無鉛汽油，趁曾國華持加油槍彎腰低頭對準空塑膠桶加油
    之際，在18時10分35秒至47秒之間，甲○○將所攜帶瓦斯桶
    出氣口方向對準曾國華手中正在加油之加油槍及已注滿約1
    半容量汽油之塑膠桶，開啟瓦斯桶開關，並以所攜帶打火機
    點燃逸出之瓦斯氣體，曾國華見火苗燒起立即關閉加油槍並
    跳開，甲○○仍持續以雙手操作瓦斯桶所引燃之火勢，朝向
    加油槍管、內裝有汽油之塑膠桶、加油處所及曾國華之方向
    燃燒，迄18時10分48秒許，甲○○自己關閉瓦斯桶熄火，旋
    即攜帶瓦斯桶、打火機及內裝有汽油之塑膠桶離開現場。被
    告開啟瓦斯桶開關並使用打火機引燃火勢後，在未生燒燬建
    築物之結果前，即自行關閉瓦斯桶開關中斷火勢等情，有證
    人曾國華於檢察官訊問時結證稱：當時被告說要加92無鉛汽
    油，伊加到一半想到被告沒說要加多少錢，油槍就放掉，馬
    上聽到瓦斯的聲音，回頭看被告的手已經在瓦斯桶前要點火
    ，伊當下先跳開，被告原本開小火，後來又轉大，又把瓦斯
    出氣口對準伊，讓火朝伊那邊過去，大概過了3、5秒，被告
    就關掉瓦斯桶，把瓦斯桶、汽油提著就走了等語明確（見同
    偵查卷第78頁）；另被告於檢察官訊問時供稱：在加油站的
    時候，當下知道錯了，如果繼續燒下去會造成傷亡，所以趕
    快把瓦斯桶關掉等語（見同偵查卷第79頁、第80頁），於原
    審準備程序時供稱：伊打開瓦斯桶後溫度變高，伊覺得這樣
    下去會有危險，所以伊趕快制止自己的行為，才將瓦斯桶關
    掉等語（見原審卷第35頁反面、第36頁），核與現場監視錄
    影帶翻拍之照片顯示之情節相符（見偵查卷第52頁至第55頁
    ）。足認被告係基於己意中止放火行為並防止燒燬建築物結
    果之發生，符合上開刑法第27條中止犯之規定。檢察官於原
    審及上訴意旨雖認：本案係因證人曾國華發覺被告點火後立
    即停止加油並將油槍拿開，始未發生燒燬建築物之結果，結
    果之未發生，與被告自身行為無涉，且是時加油站內有眾多
    員工及加油之民眾，被告之犯行可預期未能完成犯罪之結果
    ，故本案情形係屬一般障礙未遂犯，而非中止犯。惟查，證
    人曾國華雖於發覺被告點火後，第一時間將油槍移開，然並
    未有積極制止被告放火之行為，且證人曾國華係在被告離開
    加油站後，始通報證人黃享賢，證人黃享賢接獲通知後始前
    往追趕，此業據證人曾國華、黃享賢於檢察官訊問時證述明
    確（見同偵查卷第78頁），依卷內事證復無法認定在被告引
    燃火勢後自行關閉瓦斯桶之前，有其他客觀事實致被告所為
    犯行確實無法達到燒燬建築物之結果，是檢察官認本案僅屬
    一般障礙未遂，與中止未遂之要件不合，容有誤會。
  (三)再本案查獲之過程，業據證人即承辦警員賴鵬宇證稱：「我
    們是在當天19點20分接獲勤務通報到現場，有人報縱火，我
    們到現場後，他們說人已經離開，當時我們在調閱監視器，
    他們指認監視器中的一位男子，正在調閱監視器時，現場加
    油站的人員又告訴我們，那位涉嫌縱火的男子又拿了2個塑
    膠空瓶前來，曾經幫他加油的人員，就指認那個人就是涉嫌
    縱火的人，我們就前去詢問那位男子剛才是否他前來加油站
    ，他承認之前有來加油站點燃瓦斯桶的火，我們才經由他簽
    自願搜索同意書，請他將身上東西拿出來，他自己拿出1只
    打火機，他說是剛才點燃瓦斯桶的打火機，所以我們就請他
    帶我們回到他的住所，取出剛剛在加油站點燃的瓦斯桶，後
    來就帶回派出所做筆錄。」、「；另警員因為那時候他走過
    來時，我們是直接詢問他，他沒有主動跟我們說他有做這件
    事，是我們問過他之後，他才坦承。」；另警員陳吉田證稱
    ：「當時我們在調閱監視器，調閱到一半時，工讀生進來跟
    我們說那個人又跑回來，我們就趕緊出去就看到他。」、「
    我們走過去把他帶到站長室，就直接問他監視器畫面裡縱火
    的人是否是他，他就承認。」（見本院99年3月30日審判筆
    錄）。是被告於再度前往加油時，為加油站員工報警查獲被
    告，被告並不符合自首減刑要件。
  (四)綜上，本件事證明確，被告犯行堪以認定。
三、核被告甲○○所為，係犯刑法第173條第3項、第1項放火燒
    燬現有人所在之建築物未遂罪。被告已著手於上開犯罪行為
    之實行，且因己意而中止放火行為，為中止未遂犯，依刑法
    第27條第1項前段規定，按既遂犯之刑度減輕之，並依刑法
    第66條規定得減至3分之2。
四、撤銷原審判決改判之理由：
    原審據以論罪科刑，固非無見。惟查：原判決未查明被告
    放火後遭查獲之經過，且被告再次前往加油，被發現後，即
    自白犯罪並配合員警調查之犯罪後態度，原判決未予審酌。
    扣案塑膠桶3只，均係忠孝東路加油站所有備供購買汽油
    顧客借有，非被告所有，原審判決將其中1只宣告沒收，亦
    有未洽。檢察官上訴意旨稱被告非中止未遂而係普通未遂，
    尚非可採。被告甲○○上訴意旨稱：其並無燃燒建築物之行
    為而否認犯罪，且主張其係自首，亦未足採。但原判決既有
    前揭可議之處，仍屬無可維持，應由本院將原判決撤銷改判
    。爰審酌被告僅因一時心情不佳，即在加油站內點火，嚴重
    破壞社會秩序、危害加油站內人員及鄰近居民生命財產安全
    ，且可能造成無以回復之重大損害，犯罪情節非微，惟其犯
    後再次前往加油，被員工指認後，未抗拒即自白並接受員警
    調查之犯罪後態度，暨其品行、智識程度、犯罪手段、目的
    、未生燒燬建築物結果等一切情狀，量處如主文第二項所示
    之刑。扣案之瓦斯桶1桶、打火機1只，均為被告所有供其犯
    本案所用之物，業據其於原審、本院供陳明確，爰均依刑法
    第38條第1項第2款規定，宣告沒收。至於空塑膠桶3只，均
    係忠孝東路加油站所有，備供臨時需要購買汽油之顧客借用
    ，並非被告所有，不予宣告沒收。
五、不引用刑法第59條酌減其刑之說明：
    被告辯護人主張：被告父母於被告20餘歲時即雙亡，且被告
    近年投資失利，因而心情鬱悶始於飲酒後犯下本案，情輕法
    重，請求依刑法第59條規定，酌量減輕其刑等語。惟查：
  (一)按刑法第59條之得酌量減輕其刑者，必須犯罪另有特殊之原
    因與環境等情，而在客觀上足以引起一般同情，認為即予宣
    告法定最低度刑其猶嫌過重者，始有其適用；至於犯罪之動
    機、犯罪之手段或犯罪後之態度等情狀，僅可為法定刑內從
    輕科刑之標準，不得據為酌量減輕之理由，有最高法院91年
    度台上字第733號可參。
  (二)被告為一具有通常智識程度之成年人，遇有生活不順遂時，
    應妥善處理自身情緒，而非以本案危害社會之犯行為其發洩
    管道，其放火犯罪地點為加油站，若一旦起火，勢必死傷慘
    重，被告因心情不佳即為本件重大犯行，難認客觀上足以引
    起一般同情，本院認與刑法第59條之規定並不相符，爰不予
    引用以酌減其刑。
據上論斷，應依刑事訴訟法第369條第1項前段、第364條、第299
條第1項前段，刑法第173條第3項、第1項、第27條第1項前段、
第38條第1項第2款，判決如主文。
本案經檢察官曾忠己到庭執行職務。
中    華    民    國    99    年    4     月    13    日
                  刑事第一庭審判長法  官  葉騰瑞
                                  法  官  莊明彰
                                  法  官  王炳梁
以上正本證明與原本無異。
如不服本判決，應於收受送達後10日內向本院提出上訴書狀，其
未敘述上訴之理由者並得於提起上訴後10日內向本院補提理由書
（均須按他造當事人之人數附繕本）「切勿逕送上級法院」。
                                  書記官  陳佳伶
中    華    民    國    99    年    4     月    13    日
附錄本案論罪科刑法條全文：
刑法第173條：
放火燒燬現供人使用之住宅或現有人所在之建築物、礦坑、火車
、電車或其他供水、陸、空公眾運輸之舟、車、航空機者，處無
期徒刑或7年以上有期徒刑。
失火燒燬前項之物者，處1年以下有期徒刑、拘役或5百元以下罰
金。
第1項之未遂犯罰之。
預備犯第1項之罪者，處1年以下有期徒刑、拘役或3百元以下罰

司法院資訊處製作；財團法人民間司法改革基金會備份。
